【裁判字號】    97,訴,2078
【裁判日期】    971126
【裁判案由】    強盜
【裁判全文】
臺灣臺中地方法院刑事判決  97年度訴字第2078號
公  訴  人  臺灣臺中地方法院檢察署檢察官
被      告  甲○○
指定辯護人  本院公設辯護人戊○○
上列被告因強盜案件，經檢察官提起公訴（97年度偵字第7165號
），本院判決如下：
    主    文
甲○○竊盜未遂，累犯，處有期徒刑伍月，如易科罰金，以新臺
幣壹仟元折算壹日。
    事    實
一、甲○○曾於民國八十九年間因竊盜案件，經本院判處有期徒
    刑一年、並應於刑前強制工作三年確定，甫於九十五年七月
    二十日執行完畢。猶不知悔改, 復意圖為自己不法之所有，
    於九十七年三月十日深夜二時二十五分許，騎乘腳踏車路過
    臺中市○○區○○路三段一百八十五號之乙○○住處前騎樓
    下，見四下無人之際，乃徒手著手翻動前揭騎樓下茶几之櫃
    子，並自櫃子內取出乙○○所有，原置放於茶几櫃子內之茶
    杯六只、白鐵鍋一個、茶葉一包、電湯匙一只等物《合計共
    價值約新臺幣（下同）二千一百四十元》，而將上揭物品改
    置於茶几上，於繼續搜括財物之際，因乙○○聽見狗吠聲而
    出門查看，見甲○○正在翻動其茶几，乃高喊小偷，且與甲○○分別站立於茶几兩側，並出手拉住甲○○頸、胸部，甲○○因見事跡敗露，乃急於逃跑，遂轉身往後，而乙○○因
    上半身已出手拉住甲○○，雙腳又因茶几相隔卡住，其重心
    乃遭甲○○往後逃跑而致乙○○重心前傾不穩，致雙腳跨過
    茶几而身體著地，並受有左大腿約十公分傷口（傷害部分未
    據告訴），甲○○以此方式將乙○○甩開後，隨即騎乘其所
    有之腳踏車逃逸。乙○○之子丙○○聞聲見狀下樓，與乙○○（下稱乙○○父子二人）共同騎乘機車，甲○○因速度匆
    忙而數度跌倒，並於欲遭乙○○父子二人逮住之際，乃另行
    基於傷害之犯意，順手自路旁地上隨意撿拾供掃把柄所用之
    鋁管一支，以客觀上尚未達使人難以抗拒程度之方式，朝乙○○父子揮擊一次，致丙○○受有脖子擦傷及門牙斷裂之傷
    害（傷害部分亦未據告訴），丙○○遭毆打後，乙○○以徒
    手方式搶下甲○○手上前揭鋁管，並當場丟棄後，乙○○父
    子二人再繼續騎乘機車自後追逮，甲○○因腳踏車速度敵不
    過機車，於臺中市○區○○路一段六百四十九號「家樂福量
    販店」前跌倒，而遭乙○○父子二人合力將甲○○之雙手反
    壓在地而逮捕，並通報警方前來處理，甲○○因而未得逞。
二、案經臺中市警察局第五分局報告臺灣臺中地方法院檢察署檢
    察官偵查起訴。
    理    由
壹、程序方面：證人即被害人乙○○、丙○○（下稱證人乙○○
    、丙○○）於警詢之證述（警卷第九頁、偵查卷第二十頁）
    ，無證據能力：
一、按被告以外之人於檢察事務官、司法警察官或司法警察調查
    中所為之陳述，與審判中不符時，其先前之陳述具有較可信
    之特別情況，且為證明犯罪事實存否所必要者，得為證據，
    為九十二年二月六日修正公布，同年九月一日起施行之刑事
    訴訟法第一百五十九條之二定有明文。是依該條規定，被告
    以外之人於檢察事務官、司法警察（官）調查時所為之陳述
    ，屬傳聞證據，依同法第一百五十九條規定，本無證據能力
    ，必具備「可信性」及「必要性」二要件，始例外得適用上
    開第一百五十九條之二規定，認有證據能力，採為證據。其
    中所謂「較有可信之特別情況」，係屬「信用性」之證據能
    力要件，而非「憑信性」之證據證明力，法院自應比較其前
    後陳述當時之原因、過程、內容、功能等外在環境加以觀察
    ，以判斷先前之陳述，是否出於「真意」之供述、有無違法
    取供等，其信用性獲得確定保障之特別情況。而所稱「為證
    明犯罪事實存否所必要者」，係指就具體個案案情及相關卷
    證判斷，為發現實質真實目的，認為除該項審判外之陳述外
    ，已無從再就同一供述者，取得與其上開審判外陳述之相同
    供述內容，倘以其他證據代替，亦無從達到同一目的之情形
    而言，最高法院九十七年度臺上字第六○四號判決意旨參照
    。經查證人乙○○於警詢之證述，就被告如何翻動其所有茶
    几內之物品等竊盜行為之細節，與其於本院審理中結證述內
    容相符，並不符合刑事訴訟法第一百五十九條之二之要件。
二、另就「可信性」而言，本院審酌證人乙○○、丙○○上揭陳
    述之時點（九十七年三月十日）較接近於事實發生之時點，
    陳述之內容係其親自見聞之事，並無不法取證之情形，且係
    由員警以「何時何地發現小偷行竊（詳細情形為何）」之開
    放性問題為開頭，再由證人乙○○、丙○○以其親自見聞，
    依時間先後連續自由陳述，且筆錄末並經證人乙○○、丙○○閱覽後始為簽名並按捺指印，從而綜觀證人乙○○、丙○○於警詢所為之供述，由筆錄製作之外部情況觀之，並無誣
    指、攀附之情形，顯具有可信之情況。
三、然就「必要性」言之，本件關於被告如何行竊及嗣後追捕過
    程等情，業據證人乙○○、丙○○於本院審理時經隔離訊問
    結證相符（容後述），由本件具體個案案情及相關卷證判斷
    ，已可取得與證人乙○○、丙○○於警詢所為陳述相同之供
    述內容，而可達到同一目的，揆諸上揭判決意旨，自不該當
    「為證明犯罪事實存否所必要者」之要件，而不具「必要性
    」甚明。
四、是就證人乙○○、丙○○於警詢之證述，一來與審判中陳述
    並無不符之情況，縱警詢筆錄製作之外部情況，具有可信之
    特別情況，然因上揭警詢證述之內容，已可透過證人乙○○
    、丙○○於本院隔離訊問時相符之證述，達到證明被告犯罪
    事實之同一目的，亦不具「必要性」，無從依刑事訴訟法第
    一百五十九條之二規定，例外取得證據能力。
貳、實體方面：
一、訊據被告固不否認有於前揭時、地翻動證人乙○○所有之茶
    几內之物品，然矢口否認有何竊盜及準強盜之行為，辯稱：
    伊係從事資源回收業，係在翻動垃圾筒內有無可供資源回收
    之物品，並非在竊盜他人之物，至於鋁管部分，係順手撿拾
    地上掃把柄反抗亂揮，有沒有打到證人乙○○、丙○○，因
    現場混亂，已記不清楚云云。然查：
（一）被告於前揭時、地，將證人乙○○所有之茶几內如事實欄
      所示之物品翻動，並將原置於茶几櫃內，而改置於桌上等
      情，除有被告前揭部分陳述外，亦經證人乙○○、丙○○
      於本院審理時均結證綦詳互核相符，復有贓證物保管收據
      （警卷第十六頁）、現場照片八張（警卷第二十一至二十
      四頁）及扣案手電筒一支（警卷第二十五頁）在卷可參，
      自堪信為真實。另被告於遭證人乙○○發現後，因轉身往
      後跑，致證人乙○○重心不穩而前傾著地受傷，並於追趕
      過程中，持鋁棒毆打證人丙○○致成傷等情，亦有被告前
      揭陳述，核與證人乙○○、丙○○於偵查中及本院審理時
      結證綦詳，復有證人丙○○之傷害照片（偵卷第二十三頁
      ）及證人乙○○之傷害照片及診斷證明書在卷可參（警卷
      第二十頁及偵卷第十七頁），亦可信為真實。
（二）被告雖以前揭等詞置辯，惟查：
  １、由現場照片以觀，本件被告著手翻動之茶几，係置放於臺
      中市○○區○○路三段一百八十五號前之騎樓內，旁邊有
      數只籐椅，現場雖零亂，但能清楚可見地上置有垃圾筒一
      只，內棄置所有人已拋棄所有之垃圾，故從現場設備之擺
      設情形以觀，以一般人之智識程度，可清楚區別，所有人
      表彰其所有意思，及已拋棄其所有意思之物，會清楚分別
      置於茶几處及垃圾筒內；且觀之被告將茶几櫃內物品，改
      置於桌面上之茶葉、茶杯、白鐵鍋、電湯匙等物，由照片
      以觀，茶葉之餘量尚多，茶杯亦外觀上形同整組（照片顯
      示五個），白鐵鍋亦外觀新穎等情，顯然非原所有人棄置
      之物，屬客觀上為所有人仍保有所有權之他人之物甚明。
  ２、另被告於深夜二時二十五分許，持手電筒並騎乘自行車，
      至他人住處之騎樓翻動物品，但觀之被告當天並無身穿如
      資源回收業或夜間清掃馬路工人相同之金色反光衣服，已
      足生疑；二來被告僅持手電筒一支，卻未有資源回收垃圾
      袋、鐵夾子等一般資源回收業者在回收垃圾時，供其用於
      裝戴及夾取可回收物所用之裝備；又觀之被告所騎乘之自
      行車，前方車籃內亦未見有任何資源回收物（警卷第二十
      三頁），且被告從事資源回收，竟於深夜夜闌人靜，趁他
      人熟睡時進入騎樓翻動物品，且從前揭翻動改置於桌面之
      物品以觀，外觀復與資源回收物相去甚遠，從而，其有竊
      盜行為及犯意甚明。
  ３、又被告前曾因竊盜案件，於七十三年間經判處有期徒刑一
      年二月、七十五年間經臺灣高等法院臺中分院七十五年度
      上訴字第一二五○號判處有期徒刑四月二月，嗣經減刑為
      有期徒刑一年十五日，並於刑之執行前強制工作、八十二
      年間經本院八十二年度訴字第一三三六號判處有期徒刑十
      月、八十三年間經臺灣高等法院臺南分院以八十三年度上
      訴字第一五七○號判處有期徒刑一年六月，並於刑之執行
      前強制工作三年、八十八年間經臺灣高等法院臺中分院以
      八十九年度上易字第九八一號判處有期徒刑一年，並於刑
      之執行前強制工作三年等情，有臺灣高等法院被告前案紀
      錄表在卷可參，則被告既屢因竊盜遭刑事追訴處罰並為強
      制工作，其對於他人之財產權不得任意侵犯，自應有所認
      知，甚至對於容易造成他人瓜田李下之舉，亦會刻意避開
      ，以免遭人誤會而罹刑責，但被告卻以前揭異於常情之行
      為拿取他人物品，顯然其有竊盜犯意甚明，且現今路邊常
      有許多資源回收筒可供被告回收，尤無須私自進入他人住
      家之騎樓之理。凡此，均足證明被告之行為，顯係基於竊
      盜之犯意為之，至為灼然。
（三）綜上所述，被告砌詞否認，無非推諉之虛詞，委不可採，
      其犯行事證明確，洵堪認定。
二、核被告所為：
（一）查被告已著手為前述竊取之行為，惟未能偷竊得手即遭證
      人乙○○察覺而倉皇欲行逃逸，是核其此部分所為，係犯
      刑法第三百二十條第三項、第一項之普通竊盜未遂罪。被
      告已著手於竊盜犯行之實施而未能得逞，為未遂犯，此部
      分應依刑法第二十五條第二項規定，減輕其刑。公訴人認
      係犯刑法第三百二十九條之準強盜罪云云。然查：
  １、按刑法第三百二十九條準強盜罪之規定，旨在以刑罰之手
      段，保障人民之身體自由、人身安全及財產權，免受他人
      非法之侵害。立法者就竊盜或搶奪而當場施以強暴、脅迫
      者，僅列舉防護贓物、脫免逮捕或湮滅罪證三種經常導致
      強暴、脅迫行為之具體事由，係選擇對身體自由與人身安
      全較為危險之情形，視為與強盜行為相同，而予以重罰，
      擬制為強盜行為之準強盜罪構成要件行為，雖未如刑法第
      三百二十八條強盜罪之規定，將實施強暴、脅迫所導致被
      害人或第三人不能抗拒之要件予以明文規定，惟必於竊盜
      或搶奪之際，當場實施之強暴、脅迫行為，已達使人難以
      抗拒之程度，其行為之客觀不法，方與強盜行為之客觀不
      法相當，而得與強盜罪同其法定刑；司法院大法官釋字第
      六三０號解釋及最高法院九十七年度臺上字第四一三九號
      判決意旨參照。
  ２、經查，被告於遭發覺竊盜後，於證人乙○○抓住其頸、胸
      部之際，轉身欲離去，而證人乙○○上半身因出手抓住被
      告之頸、胸部，雙腳又因茶几阻隔，遂因被告往後逃跑，
      致證人乙○○之重心因被告往後跑拉扯而前傾著地致傷，
      由現場照片以觀，該茶几係木製茶几，其形甚大，重量亦
      重，證人乙○○自無法以腳踢開，故證人乙○○若繼續緊
      抓被告不放，自有可能因被告離去力量較大，而造成證人
      乙○○重心前傾，或證人乙○○緊抓力量較大，而造成被
      告無法逃離。從而，證人乙○○於此之際，其可選擇(1)繼
      續緊抓被告領口，其風險在於可能造成重心不穩而前傾，
      或(2)先放手，再自後追趕，其風險在於被告有逃逸之可能
      ，甚至(3)當時證人乙○○之子即證人丙○○亦在屋內，可
      呼叫幫忙。是以，自客觀情狀以觀，被告遭發覺竊盜，又
      遭證人乙○○緊抓其領口時，選擇往後逃跑，非但在情理
      上無違，證人乙○○又有上揭其它方式可供選擇，故證人
      乙○○客觀上並未達不能抗拒之程度甚明。
  ３、另嗣證人丙○○與證人乙○○二人共乘機車，於將逮捕被
      告之際，被告拾起地上之鋁棒攻擊證人丙○○之情，有證
      人乙○○、丙○○於本院審理時結證綦詳並互核相符，並
      有證人丙○○之傷害照片在卷可參，固得採為真實。然查
      ，當時係證人丙○○、乙○○二人共乘速度較快之機車，
      而被告係騎乘速度較慢之自行車，從而，以雙方之交通工
      具言之，證人丙○○、乙○○二人，並未達於不能抗拒甚
      明；再者，以證人丙○○、乙○○同時對抗被告一人，被
      告之形勢並未優於證人丙○○、乙○○，又證人丙○○於
      本院審理時，亦一再證述遭被告持鋁管毆打後，馬上起身
      追趕被告（本院卷第五十一頁反面上方、五十二頁上方、
      七十一頁下方），及證人乙○○以徒手方式搶下鋁管並當
      場棄置（本院卷第四十八頁反面上方、四十九頁反面下方
      ）等情，顯見一方面被告之交通工具速度較慢，他方面被
      告以一人對抗證人丙○○、乙○○二人，客觀情勢並未致
      證人丙○○不能抗拒，甚為昭然。
  ４、綜上所述，本件被告於遭發覺竊盜後，為脫免逮捕，固有
      往後逃跑致證人乙○○著地受傷，及撿拾鋁棒攻擊證人丙○○等強暴行為，但本院審酌前揭等情，認證人乙○○、
      丙○○應有相對人數較多及擁有速度較快之機車，致被告
      難以輕易逃逸等優勢地位，被告僅圖逃離現場，而與證人
      證人乙○○、丙○○有肢體之推擠拉扯及揮舞鋁棒動作，
      其反抗行為應未達到致使證人證人乙○○、丙○○難以抗
      拒之程度，已難逕以刑法之準強盜罪論處，公訴人認應構
      成刑法第三百二十九條之準強盜罪，容有誤會。惟其社會
      基本事實既屬同一，爰依法變更起訴法條。
三、又查被告曾於八十九年間因竊盜案件，經本院判處有期徒刑
    一年、並應於刑前強制工作三年確定，甫於九十五年七月二
    十日執行完畢，有卷附臺灣高等法院被告前案紀錄表在卷可
    稽，其受有期徒刑之執行完畢，五年以內故意再犯有期徒刑
    以上之罪，為累犯，應依刑法第四十七條第一項規定加重其
    刑，並先加後減。爰審酌被告素行不佳，有前揭被告前案紀
    錄表乙紙在卷可參，竟不思以正當途徑獲取財物，僅為貪圖
    不法小利即心存僥倖而竊取他人財物，侵害他人之財產權益
    ，且其恣意行竊，亦缺乏對他人財產權應予尊重之觀念；另
    其行竊遭察覺後，不知即時反省悔悟，竟於扭打間復對證人
    乙○○、丙○○為傷害之暴行，亦漠視他人之身體尊嚴；兼
    衡酌被告犯罪之手段、竊取未遂之財物價值，且證人乙○○
    、丙○○所受傷勢程度未臻至重，被告犯後猶飾詞狡辯，缺
    乏對自己犯行悔過之具體表現之犯罪後態度，及已與證人乙○○、丙○○達成和解，願意賠償新臺幣三萬五千元，並已
    賠償其中一萬五千元等一切情狀，量處如主文所示之刑，並
    諭知易科罰金之折算標準。
四、按保安處分係針對受處分人將來之危險性所為之處置，以達
    教化、治療之目的，為刑罰之補充制度。我國現行刑法採刑
    罰與保安處分雙軌制，係在維持行為責任之刑罰原則下，為
    協助行為人再社會化之功能，以及改善行為人潛在之危險性
    格，期能達成根治犯罪原因、預防犯罪之特別目的。是保安
    處分中之強制工作，旨在對欠缺正確工作觀念或無正常工作
    因而習慣犯罪者，強制其從事勞動，學習一技之長及正確之
    謀生觀念，使其日後重返社會，能適應社會生活。刑法第九
    十條第一項規定對於「有犯罪之習慣或因遊蕩或懶惰成習而
    犯罪者」之宣付強制工作處分，即係本於保安處分應受比例
    原則之規範，使保安處分之宣告，與行為人所為行為之嚴重
    性、行為人所表現之危險性及對於行為人未來行為之期待性
    相當之意旨而制定，由法院視行為人之危險性格，決定應否
    令入勞動處所強制工作，以達預防之目的。所謂「有犯罪之
    習慣」則指對於犯罪以為日常之惰性行為，乃一種犯罪之習
    性，至所犯之罪名為何，是否同一，則非所問；而行為人是
    否構成累犯，尤非決定其是否有犯罪習慣之唯一標準，最高
    法院九十五年度臺上字第六四四六號判決意旨參照。復按惟
    按竊盜犯贓物犯保安處分條例第三條第一項關於竊盜犯、贓
    物犯令入勞動場所強制工作之規定，旨在對於竊盜犯、贓物
    犯之習慣性犯者或常業性犯者（常業犯部分之規定，已於九
    十五年五月三十日公告刪除，同年七月一日施行），強制從
    事勞動，以養成正確之工作習慣及謀生觀念，使能適應社會
    生活，而達教化、治療之目的。行為人有無令入勞動場所強
    制工作之必要，應審酌其行為之常習性、嚴重性、危險性及
    對未來行為之期待性，依比例原則決定之，亦有最高法院九
    十五年度臺上字第六五七一號判決意旨參照。檢察官雖請求
    對被告宣告於刑之執行前令入勞動場所強制工作，然刑法上
    之習慣犯，必須有具體之事實，足資證明行為人有犯罪之惡
    習及慣行，始有習慣犯規定之適用，且有犯罪習慣者係指對
    於犯罪以為日常之惰性行為，習慣犯係視犯罪為一種習性。
    經查，雖本院認定被告犯有前揭竊盜未遂之犯行，但本件尚
    無具體事實足認被告有犯罪之習慣或因遊蕩或懶惰成習而犯
    罪；又被告縱有前揭數次遭強制工作之前科，然衡之前揭判
    決意旨說明，亦不得僅因其前科，為認定之唯一標準，故本
    院認無對被告宣告強制工作之必要，附此敘明。
據上論斷，應依刑事訴訟法第二百九十九條第一項前段、第三百
條，刑法第三百二十條第三項、第一項、第二十五條第二項、第
四十七條第一項、第四十一條第一項前段，刑法施行法第一條之
一第一項、第二項前段，判決如主文。
本案經檢察官丁○○到庭執行職務。
中    華    民    國    97    年    11    月    26    日
               刑事第十一庭  審判長法  官  王世華
                                   法  官  丁智慧
                                   法  官  林慶郎
以上正本證明與原本無異
如不服本判決，應於收受本判決後十日內向本院提出上訴書狀，
其未敘述上訴理由者，並得於提起上訴後十日內向本院補提理由
書狀（均須按他造當事人之人數附繕本）「切勿逕送上級法院」
                                   書記官  廖春玉
中    華    民    國    97    年    11    月    26    日
附錄本案論罪科刑法條全文：
中華民國刑法第320條
（普通竊盜罪、竊佔罪）
意圖為自己或第三人不法之所有，而竊取他人之動產者，為竊盜
罪，處 5 年以下有期徒刑、拘役或 5 百元以下罰金。
意圖為自己或第三人不法之利益，而竊佔他人之不動產者，依前
項之規定處斷。
前二項之未遂犯罰之。


司法院資訊處製作；財團法人民間司法改革基金會備份。
